【裁判字號】    98,易,1787
【裁判日期】    990129
【裁判案由】    詐欺
【裁判全文】
臺灣臺北地方法院刑事判決              98年度易字第1787號
公  訴  人  臺灣臺北地方法院檢察署檢察官
被      告  甲○○
選任辯護人  吳玲華律師
            楊華興律師
上列被告因詐欺案件，經檢察官提起公訴（98年度調偵緝字第11
號），本院判決如下：
    主  文
甲○○連續意圖為自己不法之所有，以詐術使人將本人之物交付
，累犯，處有期徒刑壹年捌月。
    事  實
一、甲○○前曾於民國82年間因詐欺案，經臺灣高等法院於88年
    9 月28日以88年度上易字第3178號判決判處有期徒刑1 年10
    月確定，並於90年6 月7 日縮短刑期假釋出監，假釋期間至
    90年12月11日期滿，該假釋未經撤銷，未執行之刑，以執行
    完畢論。猶不知悔改，與丙○○原為朋友關係，甲○○因經
    濟窘迫，亟需用錢，其明知並無聖恩全生涯事業股份有限公
    司（下稱聖恩公司）所經營之養生村可供投資，亦無每月即
    可獲利2 分利息之事，及無意替丙○○購買光磊科技股份有
    限公司（下稱光磊公司）之股票，竟基於意圖為自己不法所
    有之概括犯意，利用其與丙○○之信任關係，自民國94年5
    月24日間起至95年1 月19日止，連續向丙○○佯稱可投資聖
    恩公司所經營之養老村，每月即可賺取高額利息，及集資購
    買光磊公司股票獲利頗豐等情，致使丙○○陷於錯誤，誤以
    為確實有投資該標的及獲利，而陸續交付新臺幣（下同）
    10, 500,000 元予甲○○投資聖恩公司（起訴書誤載為
    10,400, 000 元）；另交付1,950,000 元予甲○○投資光磊
    公司股票。嗣因甲○○未依約定給付利息及返還款項，至此
    丙○○始知投資之事係遭詐騙。
二、案經丙○○訴由臺灣臺北地方法院檢察署檢察官偵查起訴。
    理  由
壹、證據能力
一、按未經被告詰問之被告以外之人於偵查中向檢察官所為之陳
    述，依刑事訴訟法第159 條之1 第2 項之規定，原則上屬於
    法律規定為有證據能力之傳聞證據，於例外顯有不可信之情
    況，始否定其得為證據。是得為證據之被告以外之人於偵查
    中所為之陳述，因其陳述未經被告詰問，應認屬於未經合法
    調查之證據，並非無證據能力，而禁止證據之使用。惟是否
    行使詰問權，屬被告之自由，倘被告於審判中捨棄詰問權，
    或證人客觀上有不能受詰問之情形，自無不當剝奪被告詰問
    權行使之可言（參見最高法院98年度台上字第1032號判決意
    旨參照）。查證人丙○○於96年11月27日、97年9 月11日偵
    查中之陳述，已依法具結，有結文在卷可稽（見96年度偵字
    第23604 號偵查卷第4 頁、97年度調偵字第115 號偵查卷第
    9 頁），且衡諸該陳述之作成並無顯不可信之情況，因認具
    有證據能力，又證人丙○○於本院審理中到庭作證並進行交
    互詰問，已足以保障被告甲○○與辯護人之對質詰問權，而
    本院於審判期日依法定程序提示證人丙○○之證述並告以要
    旨，而為合法調查後，自得將證人丙○○於前揭偵查中之證
    述採為證據；另證人陳昱帆於偵查中向檢察官所為之陳述，
    亦已依法具結，有結文1 份在卷可佐（98年度調偵緝字第11
    號偵查卷第47頁），本院衡諸該陳述之作成並無顯不可信之
    情況，因認亦具有證據能力。雖該證人未經被告或辯護人於
    偵查程序為詰問，然本院於準備程序及審理程序多次提示被
    告、辯護人對證人陳昱帆所為陳述有何意見及有何調查證據
    之聲請，被告、辯護人始終未曾聲請詰問該證人，應已捨棄
    對證人陳昱帆之詰問權。而本院於審判期日依法定程序提示
    證人陳昱帆之證述並告以要旨，而為合法調查後，自得採為
    證據。
貳、實體方面
一、訊據被告固不否認有於前揭時間內陸續取得證人丙○○所交
    付之款項共計12,450,000元等情，惟矢口否認有何詐欺取財
    犯行，辯稱：是證人丙○○請伊幫忙投資理財，說只要每個
    月有利息賺就可以，並沒有要投資特定之標的物，伊是幫證
    人丙○○投資買了養生村生活護照，但並無告訴證人丙○○
    按月可收取高額利息之事，且除投資聖恩公司外，伊另將證
    人丙○○所交付之款項，進行其他標的之投資，例如珠寶、
    古董、木雕等等。另投資購買光磊公司股票部分，伊當時是
    告知證人丙○○有認識之人可代為購買，證人丙○○亦無要
    求將股票過戶，而光磊公司股票是用朋友的名字購買云云。
    經查：
  (一)被告確實有於94年5 月24日間起至95年1 月19日止，陸續收
    受證人丙○○所交付之款項共計12,450,000元後，曾以證人
    丙○○及其子女名義向聖恩公司購買每張45,000元之生活護
    照共計4 張等情，此為被告所不否認，核與證人丙○○於偵
    查及本院審理中（見97年度調偵緝字第115 號偵查卷第6 頁
    第8 頁、本院98年12月24日審判筆錄第1 頁至第10頁），證
    人即聖恩公司業務員陳昱帆於偵查中（見98年度調偵緝字第
    第11號偵查卷第43頁）證述明確，並有卷附中國信託商業銀
    行歷史交易查詢報表1 份、匯款資料1 份、臺北富邦銀行各
    類存款歷史對帳單1 份、郵局客戶歷史交易清單1 份、聖恩
    全生涯事業資料1 份、生活護照通路卡4 張及聖恩公司生活
    護照契約書1 份在卷可稽（見96年度他字第6126號偵查卷第
    44頁至第53頁、98年度偵字第23604 號偵查卷第8 頁至第15
    頁、第18頁至第23頁、97年度調偵緝字第115 號偵查卷第11
    頁至第13頁、98年度調偵緝字第11號偵查卷第31頁至第40頁
    ），是此部分事實，首堪認定。
  (二)又依證人丙○○於偵查中證稱：被告叫伊集資以投資聖恩公
    司，說聖恩公司要作養生村、養生村的營收可作為紅利，屆
    時再分給投資人，伊投資聖恩公司10,500,000元。剛開始投
    資金額沒有這麼高，每個月有20,000元至30,000元的紅利，
    也有拿到每月250,000 元的紅利，共6 次，被告共匯款1,58
    7,500 元給伊。另被告說手中有10,000張光磊公司的股票，
    要伊投資，但被告沒有將股票交給伊等語（見97年度調偵緝
    字第115 號偵查卷第6 頁至第7 頁、96年度偵字第23604 號
    偵查卷第3 頁）；於本院審理中再證稱：94年5 月間開始，
    被告向伊表示可投資聖恩公司養老村，被告說投資10,000,
    000 元，每月就有250,000 元利息，伊一共交給被告10,500
    ,000投資養老村，交付1,950,000 元投資光磊300 張股票，
    每股6.5 元。伊將10,500,000元交給被告有向被告確定此筆
    錢是要投資聖恩公司，被告也依約給了6 個月的利息，之後
    就沒消息。且伊與女兒帳戶內利息之匯款人是聖恩公司、被
    告，因為伊是請被告投資聖恩公司，所以伊認為聖恩公司匯
    款給伊是正常的。伊交給被告10,500,000元後，被告有給伊
    聖恩公司的印鑑卡，伊有蓋章。另外給伊4 張生活護照，說
    可以抵去養老村遊覽的消費。伊無問過被告有無其他相關投
    資憑證，因為伊相信被告。另被告當時是說被告與1 位大老
    闆買了1,000 張光磊公司股票，被告私下買的股票要分給伊
    300 張，伊就相信被告，當時光磊公司股票市價每股比6.5
    元高等語（見本院98年12月24日審判筆錄第3 頁至第10頁）
    ，而證人丙○○與被告間並無恩怨、仇恨關係，此為被告所
    不爭執，證人丙○○實無為虛妄陳述，故意誣陷被告之必要
    。
  (三)再觀諸卷附證人丙○○所有第一商業銀行活期儲蓄存款存摺
    記載：聖恩開發即聖恩公司分別於94年6 月24日匯入30,000
     元 、94年7 月22日匯入30,000元；證人丙○○之女林佼君
    所有郵政存簿儲金儲金簿記載：聖恩開發於94年8 月22日匯
    入42,000元、94年9 月20日匯入42,000元；甲○○於94年10
    月20日匯入42,000元；證人丙○○之女乙○○所有中國國際
    商業銀行存摺記載：聖恩開發於94年8 月22日匯入42,000元
    、94年9 月20日匯入42,000元、94年10月20日匯入42,000
    元、94年10月13日匯入125,000 元；甲○○於94年11月16日
    匯入240,000 元、於94年12月16日匯入240,000 元、95年1
    月12日匯入240,000 元、95年2 月16日匯入240, 000元、95
    年5 月15日匯入100,000 元及其他轉帳匯款等情（見96年度
    他字第6126號偵查卷第37頁至第43頁）；另被告並不否認有
    收受證人丙○○所交付1,950,000 元用以購買光磊公司股票
    300 張，每張6.5 元等情（見97度偵緝字第1372號偵查卷第
    27頁），均與證人丙○○前開證述內容相吻合。雖被告於本
    院審理中否認有以「聖恩開發」即聖恩公司名義匯款予證人
    丙○○（見本院98年12月24日審判筆錄第11頁），惟依聖恩
    公司所函覆予臺灣臺北地方法院檢察署文件內容可知，證人
    丙○○於94年6 月間僅曾以刷卡購買國寶生活護照契約書共
    4 件之情，此有該公司98年2 月16日（98）聖全字第9800 3
    號函1 在卷可憑（見98年度調偵緝字第11號偵查卷第21頁）
    ，且依證人陳昱帆於偵查中亦證稱：1 張生活護照是45,000
    元等情（98年度調偵字第11號偵查卷第43頁），聖恩公司毫
    無理由於每月匯款前揭高達數萬元、或拾幾萬元予證人丙○
    ○或證人丙○○女兒之帳戶內之理，佐以以聖恩公司名義之
    匯款，每次間隔約1 個月，且當月若未匯入款項至前揭帳戶
    內時，即是由被告名義匯款，而被告亦坦認該等帳戶內書寫
    「甲○○」名字匯款部分則是由伊匯款予證人丙○○之利息
    （見本院98年12月24日審判筆錄第16頁），再參諸僅被告有
    此以聖恩公司名義匯款之動機存在，是本院認應係被告刻意
    以聖恩公司名義匯款予證人丙○○或證人丙○○女兒之帳戶
    內，則若被告未曾告知證人丙○○是投資聖恩公司所經營之
    養生村，並據此收受證人丙○○所交付10,500, 000 元，何
    以需於每月以聖恩公司名義支付高額利息予證人丙○○收執
    之情，被告辯稱並無告知證人丙○○可投資聖恩公司所經營
    之養生村，每月即有高額利息云云，已不足採信。基此，堪
    認被告確實有於94年5 月24日間起至95年1 月19日止，多次
    向證人丙○○告知可投資聖恩公司所經營之養生村，每月即
    可賺取高額利息，及集資購買光磊公司股票獲利頗豐等情，
    證人丙○○並因此陸續交付10,400,000元予被告投資聖恩公
    司，另交付1, 950,000元予被告投資光磊公司股票之情甚明
    。
  (四)而被告確實並無將證人丙○○所交付之10,500,000元全數替
    證人丙○○投資聖恩公司養生村之情，有前揭聖恩公司函文
    在卷可佐。抑且，被告於偵查中亦供稱：證人丙○○交給伊
    的款項，其中7,000,000 元是交給伊弟弟余春山投資，另外
    伊也有投資木雕、珠寶、古董等語（見98年度調偵緝字第11
    號偵查卷第12頁），均至為明確；又被告雖指稱有將證人丙
    ○○所交付之1,950,000 元，以他人之名義購買光磊公司股
    票乙節，惟其於本院審理中再供稱：與伊合購光磊公司股票
    的那位大老闆現在人在大陸，伊找不到人，伊有找到那位老
    闆的太太，但他太太跟伊說不能把她先生的名字跟法院講，
    免得害到她先生，所以伊無法提供該人姓名給法院等語（見
    本院98年12月24日審判筆錄第11頁），而以被告要取得合買
    光磊公司股票之相關資料，甚或請求法院傳喚此出名購買光
    磊公司股票之人，以證明自己清白，均非難事，被告竟捨此
    不為，徒以前揭不合理之言詞搪塞，顯見被告自始即無替證
    人丙○○購買光磊公司之股票。
  (五)何況，依證人即丙○○之女乙○○於本院審理中證稱：伊一
    開始只知道母親有投資的事，後來被告沒有匯錢給伊母親，
    ，有去找被告，但找不到被告，被告電話也停止使用。所以
    才去調所有單據等語（見本院98年12月24日審判筆錄第12頁
    ），可知被告無法按月給付證人丙○○利息後，旋即避不見
    面，復未與證人丙○○聯繫，證人丙○○乃於遍尋不著被告
    ，始提出本案告訴之情甚明。再參酌被告至今均未歸還上述
    款項予證人丙○○，顯然被告自始至終即無替證人丙○○投
    資聖恩公所經營之養老村及購買光磊公司股票之真意，而被
    告告知：可投資聖恩公司所經營之養老村，每月即可賺取高
    額之利息，及集資購買光磊公司股票獲利頗豐等情，應純係
    被告為誘使證人丙○○出資款項之詐術行為，被告並具有為
    自己不法所有之意圖，至為明確。
  (六)綜上所述，被告前揭所辯，顯係卸責之詞，不足採信。本件
    事證明確，被告犯行洵堪認定，應依法論科。
二、論罪科刑之依據：
  (一)查被告行為後，刑法業於94年2 月2 日修正公布，95年7 月
    1 日起施行。按行為後法律有變更者，適用行為時之法律，
    但行為後之法律有利於行為人者，適用最有利於行為人之法
    律，修正後刑法第2 條第1 項定有明文。此條規定係規範行
    為後法律變更所生新舊法律比較適用之準據法，本身尚無新
    舊法比較之問題，於新法施行後，應一律適用新法第2 條第
    1 項之規定，為「從舊從輕」之比較，先予敘明。查：
  (1)刑法第33條第5 款關於罰金刑之計算單位及處罰部分：修正
    前刑法第33條第5 款規定「罰金：1 元以上。」，與修正後
    刑法第33條第5 款規定「罰金：新臺幣1,000 元以上，以百
    元計算之。」不同；另95年6 月14日修正公布刑法施行法第
    1 條之1 ：「中華民國94年1 月7 日刑法修正施行後，刑法
    分則編所定罰金之貨幣單位為新臺幣。94年1 月7 日刑法修
    正時，刑法分則編未修正之條文定有罰金者，自94年1 月7
    日刑法修正施行後，就其所定數額提高為30倍。但72年6 月
    26日至94年1 月7 日新增或修正之條文，就其所定數額提高
    為3 倍」。現行刑法中，有關於罰金刑之計算單位及處罰之
    規定已有修正，自屬法律變更。
  (2)刑法第47條關於累犯之規定，將原「受有期徒刑之執行完畢
    ，或受無期徒刑或有期徒刑一部之執行而赦免後，5 年以內
    再犯有期徒刑以上之罪者為累犯，加重本刑至2 分之1 。」
    之規定，修正為刑法第47條第1 項「受徒刑之執行完畢，或
    一部之執行而赦免後，5 年以內故意再犯有期徒刑以上之罪
    者為累犯，加重本刑至2 分之1 。」，本案被告不論依修正
    前刑法第47條或修正後之刑法第47條第1 項之規定，均構成
    累犯，並無不同，依前揭最高法院刑事庭會議紀錄之決議，
    自應適用裁判時刑法第47條之規定。
  (3)刑法第56條連續犯之規定，已於94年1 月7 日修正刪除，並
    於95年7 月1 日施行。是於新法修正施行後，被告之數犯罪
    行為，即須分論併罰。此刪除顯已影響行為人刑罰之法律效
    果，比較新、舊法結果，自應以被告行為時之法律即舊法論
    以連續犯對被告較為有利。
  (二)核被告所為，係犯刑法第339 條第1 項之詐欺取財罪。被告
    先後多次詐欺取財犯行，時間緊接，犯罪構成要件相同，顯
    係基於概括犯意為之，為連續犯，應依修正前刑法第56條規
    定論以一罪，並加重其刑。又查被告有事實欄所載之犯罪科
    刑及執行情形，此有臺灣高等法院被告前案紀錄表存卷可按
    ，其受有期徒刑之執行完畢後5 年以內再故意犯本件有期徒
    刑以上之罪，係屬累犯，應依修正後刑法第47條第1 項之規
    定加重其刑，並遞予加重其刑。爰審酌被告不思以己力正當
    謀生，竟利用與證人丙○○為熟識之朋友關係，證人丙○○
    戒心鬆懈之情況下，屢屢向證人丙○○詐騙財物，所為實屬
    非是，且參以本案詐欺取財之金額甚鉅，被告犯罪後猶否認
    犯行，堅不吐實，及迄今尚未與證人丙○○達成民事和解，
    賠償損失等一切情狀，量處如主文所示之刑。
據上論斷，應依刑事訴訟法第299 條第1 項前段，刑法第2 條第
1 項前段、第339 條第1 項、第47條第1 項，修正前刑法第56條
，判決如主文。
本案經檢察官徐則賢到庭執行職務。
中    華    民    國    99    年    1     月    29    日
                        臺灣臺北地方法院刑事第十七庭
                              審判長法  官  劉煌基
                                    法  官  葉力旗
                                    法  官  賴淑美
以上正本證明與原本無異。
如不服本判決應於收受送達後10日內向本院提出上訴書狀，並應
敘述具體理由；其未敘述上訴理由者，應於上訴期間屆滿後20日
內向本院補提理由書（均須按他造當事人之人數附繕）「切勿逕
送上級法院」。
                                    書記官  許翠燕
中    華    民    國    99    年    2     月    2     日
附錄本案論罪科刑法條：
刑法第339條
意圖為自己或第三人不法之所有，以詐術使人將本人或第三人之
物交付者，處五年以下有期徒刑、拘役或科或併科一千元以下罰
金。
以前項方法得財產上不法之利益或使第三人得之者，亦同。
前二項之未遂犯罰之。

司法院資訊處製作；財團法人民間司法改革基金會備份。
